【裁判字號】    98,易,471
【裁判日期】    981130
【裁判案由】    竊佔
【裁判全文】
臺灣嘉義地方法院刑事判決               98年度易字第471號
公  訴  人  臺灣嘉義地方法院檢察署檢察官
被      告  乙○○
上列被告因竊佔案件，經檢察官提起公訴（98年度偵字第5306號
），本院判決如下：
    主  文
乙○○犯竊佔罪，處有期徒刑捌月，減為有期徒刑肆月，如易科
罰金，以新臺幣壹仟元折算壹日。
    犯 罪 事 實
一、鐘得賢明知嘉義縣梅山鄉○○○段383-4地號土地為甲○○
    所有、同地段856地號則屬中華民國所有（管理機關為財政
    部國有財產局），竟未經甲○○及國有財產局之同意，意圖
    為自己不法之利益，基於竊佔之犯意，於民國95年11月30日
    其父親鍾信揖去世後，佔用如附件土地複丈成果圖所示嘉義
    縣梅山鄉○○○段383-4地號土地，放置貨櫃屋及設置鐵皮
    造遮雨棚、磚造圍牆（B部分，43平方公尺），搭建鐵皮磚
    造平房（C部分，50平方公尺）及種植農作物（D部分，120
    平方公尺），亦佔用同段856地號土地種植農作物（E、F部
    分，各75平方公尺、47平方公尺），竊佔上開土地。嗣為甲
    ○○發覺報警處理而悉上情。
二、案經甲○○訴由嘉義縣警察局竹崎分局報告臺灣嘉義地方法
    院檢察署檢察官偵查起訴。
    理    由
壹、程序事項
一、按除簡式審判程序、簡易程序及刑事訴訟法第376條第1款、
    第2款所列之罪之案件外，第一審應行合議審判，刑事訴訟
    法第284條之1定有明文。本件被告所犯係刑事訴訟法第376
    條第2款所列之罪，依法獨任進行審理程序，合先敘明。
二、有關證據能力部分
(一)按被告以外之人於審判外之言詞或書面陳述，除法律有規定
    者外，不得為證據；被告以外之人於偵訊中向檢察官所為之
    陳述，除顯有不可信之情況者外，得為證據，刑事訴訟法第
    159條第1項、第159條之1第2項分別定有明文。本件證人即
    告訴人候楊所、其子侯文於檢察官偵查時以證人身分作證
    ，經檢察官告以具結之義務及偽證之處罰，經具結而擔保其
    證述之真實性，且無證據顯示係遭受外力干擾致妨礙其自由
    陳述等顯不可信之情況下所為，依前開說明，前揭證人之證
    述自有證據能力。
(二)另按法院或檢察官依刑事訴訟法第208條規定囑託醫院、學
    校或其他相當之機關、團體為鑑定時，只須其以言詞或書面
    提出之鑑定報告，符合刑事訴訟法第206條第1項、第208條
    所規定之形式要件，即具有證據能力，此即屬於刑事訴訟法
    第159條第1項所稱「法律有規定」之特別情形（最高法院96
    年度臺上字第6842號判決意旨參照）。本件卷附嘉義縣竹崎
    地政事務所土地複丈成果圖，係地政機關依據本院囑託，按
    實地鑑測結果所出具之書面文件，依前揭規定，自得作為證
    據。
(三)再按被告以外之人於審判外之陳述，雖不符刑事訴訟法第15
    9條之1至第159條之4之規定，然經當事人於審判程序同意作
    為證據，法院審酌該言詞陳述作成時之情況，認為適當者，
    亦得為證據；當事人、代理人或辯護人於法院調查證據時，
    知有刑事訴訟法第159條第1項不得為證據之情形，而未於言
    詞辯論終結前聲明異議者，視為有前項之同意，刑事訴訟法
    第159條之5定有明文。卷附證人候楊所於警詢時之證述及本
    判決引用之其餘書證（詳如下述），係屬傳聞證據。惟被告
    於本院行準備程序時已表示同意具有證據能力，且在本案辯
    論終結前亦未聲明異議，本院審酌上開陳述作成時之情況，
    並無違法取證之瑕疵，認以之作為證據為適當，揆諸上開規
    定，應具有證據能力。至於卷附土地所有權狀、照片資料，
    並非被告以外之人在審判外之陳述，且與傳聞法則所欲防止
    證人記憶、認知、誠信之誤差明顯有別，非為傳聞證據，無
    刑事訴訟法第159條第1項之適用，併以說明。
貳、實體事項：
一、訊據被告乙○○，固坦承前揭土地上貨櫃屋、鐵皮屋等為其
    所有，亦其所設置，並確在其上種植植物，另知悉土地並非
    其所有，然矢口否認有何竊佔犯行，辯稱：父親之前即在該
    處種植，之後接手，告訴人所購得之土地已因八七水災流失
    ，所佔用之土地即非告訴人所有云云。然查：
(一)上開犯罪事實，業據證人即告訴人候楊所於警詢、偵查中及
    本院審理時到庭具結指證明確（見警卷第5、6頁；偵查卷第
    9頁背面、10頁；本院卷第59至60頁），證人侯文峰於偵查
    中亦具結證述：改建仁承橋原本位置也存在橋樑，八七水災
    後河川改道成行水區，橋面、被告竊佔地點及水流經過之部
    分均為383-4地號土地等語（見偵查卷第9頁背面），亦直指
    被告所佔用之土地確為告訴人所有之土地，復有嘉義縣竹崎
    地政事務所98年6月3日土地複丈成果圖、98年6月5日拍攝現
    場照片4張、臺灣嘉義地方法院檢察署98年7月20日履勘筆錄
    及現場照16張、本院98年10月23日現場履勘筆錄及現場照片
    21張附卷可稽（見警卷第7至10頁；偵查卷第8、15至22 頁
    ；本院卷第30、32至42頁）。而被告佔用前揭383-4地號土
    地，如附件土地複丈成果圖所示B部分，放置貨櫃屋及設置
    鐵皮造遮雨棚、磚造圍牆，佔用43平方公尺，C部分土地則
    搭建鐵皮磚造平房，佔用50平方公尺，在D部分則種植農作
    物，佔用120平方公尺，另在同段856地號土地之E、F部分種
    植農作物，佔用75平方公尺及45平方公尺，亦有嘉義縣竹崎
    地政事務所98年10月30日嘉竹地測法字第0980000479號函檢
    送之土地複丈成果圖、財政部國有財產局臺灣南區辦事處嘉
    義分處98年11月13日臺財產南嘉三字第0980007164號函各1
    份在卷可稽（見本院卷第43至44、50至52頁）。而依土地法
    第10條規定：中華民國領域內之土地，屬於中華民國人民全
    體，其經人民依法取得所有權者，為私有土地。私有土地所
    有權消滅者，為國有土地」，即附件土地複丈成果圖F部分
    ，雖屬未登錄地，然仍屬國家所有，被告仍不得逕為佔用。
    再佐諸被告於警詢時及偵查中已坦承：知悉土地為甲○○所
    有，土地非伊所有等語（見警卷第3頁；偵查卷第10頁背面
    ），即被告於明知佔用之土地非其所有，亦未向甲○○或國
    有財產局承租，甲○○亦未同意被告使用，是被告應屬無權
    佔用候楊所所有之前揭383-4地號土地及國有財產局所管領
    之同段856地號土地，至為灼然。
(二)至於被告辯稱：候楊所購買之土地已遭八七水災流失云云，
    然經地政機關測量，383-4地號土地尚仍存在，雖地貌即附
    件所示A部分為河川，此亦有現場照片附卷為參（見本院卷
    第40頁），然按依本法所為之登記，有絕對效力，土地法第
    43條定有明文，即依卷內證據所示，383-4地號土地之地籍
    線依舊存在，該地號土地依土地登記資料仍屬甲○○所有，
    應屬無疑。又私有土地，因天然變遷成為湖澤或可通運之水
    道時，其所有權視為消滅，土地法第12條第1項雖有規定，
    然本件被告所佔用甲○○之土地，並未因天然變遷成為湖澤
    或可通運之水道，尚且與河道有相當距離及高度，即無所有
    權消滅之可能，再者，依卷內證據所示，政府機關亦未因該
    土地有河川經過，進而徵收為國有，顯見被告所為之辯解，
    並不足為其有利之認定。至於有關本件竊佔之時間，因告訴
    人於98年6月5日警詢時證稱：被竊佔已有2年之久等語（見
    警卷第5、6頁），於98年7月20日偵查中則證稱：6年前發現
    遭放置貨櫃屋等語（見偵查卷第10頁），再於本院審理時改
    稱以：3、4年前即知悉，當時被告父親尚未去世，被告父親
    並未在其上種植，被告先放置貨櫃屋，再種植，之後才設置
    倉庫等語（見本院卷第59頁），而被告辯稱：父親之前即已
    佔用，從父親倒下時開始佔用等語（見偵查卷第10頁背面）
    ，復於本院審理時陳稱：伊設置貨櫃屋在該處已經十幾年，
    父親本來即在該處種菜，之後由伊接手等語（見本院卷第17
    頁），又被告父親於95年11月30日死亡，此有個人基本資料
    查詢結果1紙附卷堪據（見本院卷第14頁），則因證人對於
    被告竊佔土地之基礎事實同一，僅有關竊佔時間未能一致，
    則依罪疑有利於被告，因被告供述其父親亦有佔用土地，應
    認被告竊佔本件土地之時間，係於其父親死亡後，始以己意
    佔有前揭土地，竊佔時間迄今為3年，較有利於被告，公訴
    意旨認被告自92年間某日起竊佔一節，即應予更正。
(三)綜上所陳，被告前揭所辯各節均有未洽，不足採信。本件事
    證已臻明確，被告犯行至堪認定，應予依法論科。
二、按刑法第320條第2項之竊佔罪，為即成犯，於其竊佔行為完
    成時犯罪即成立，以後之繼續竊佔乃狀態之繼續，而非行為
    之繼續，最高法院66年臺上字第3118號判例意旨參照，核被
    告乙○○所為，係犯刑法第320條第2項之竊佔罪。被告以單
    一竊佔行為，侵害上開383-4地號土地所有權人甲○○及856
    地號土地管理機關即財政部國有財產局之支配使用權益，為
    想像競合犯，應從一重之竊佔罪論處（竊佔383-4地號土地
    面積較大，情節較重）。至於公訴意旨並未敘及被告竊佔附
    件土地複丈成果圖所示D、E、F土地種植農作物部分，然既
    認定被告於相同時間竊佔，則被告竊佔土地種植農作物部分
    與起訴竊佔部分，有裁判上一罪之關係，自為起訴效力所及
    ，又竊佔罪並非告訴乃論之罪，竊佔上開856地號土地縱未
    經土地管理機關即財政部國有財產局提出告訴，亦無礙於本
    件之追訴處罰，亦併說明。爰審酌被告竊佔土地使用範圍達
    335平方公尺，其犯罪期間為3年，對於所有權人及管理權人
    支配權利造成之妨礙程度非微，再參以被告犯罪動機、目的
    、手段、於本案偵審期間均供承明知非其所有土地，然仍有
    理竊佔，矢口否認犯罪之態度、迄今仍未將竊佔他人土地上
    之建物拆除及種植之植物除去，將土地歸還所有人，且未賠
    償其等損失，被告自承與母親、兒子、孫子同住、國小肄業
    學歷之智識程度暨公訴意旨量刑之意見等一切情狀，量處如
    主文所示之刑，以示懲儆。又被告所犯竊佔罪之時間，係在
    96年4月24日以前，所犯合於中華民國九十六年罪犯減刑條
    例第2條第1項第3款規定之減刑條件，復無不得減刑之情形
    ，依同條例第2條第1項第3款之規定，減其刑期二分之一，
    併依同條例第9條之規定，諭知易科罰金之折算標準。
據上論斷，應依刑事訴訟法第284條之1、第299條第1項前段，刑
法第320條第2項、第55條、刑法第41條第1項前段，刑法施行法
第1條之1第1項、第2項前段，中華民國九十六年罪犯減刑條例第
2條第1項第3款、第7條、第9條，判決如主文。
本案經檢察官侯德人到庭執行職務。
中    華    民    國    98    年    11    月    30    日
                  刑事第二庭    法  官  林青怡
以上正本證明與原本無異。
如不服本判決應於收受判決後10日內向本院提出上訴書狀，並應
敘述具體理由；其未敘述上訴理由者，應於上訴期間屆滿後20日
內向本院補提理由書（均須按他造當事人之人數附繕本）「切勿
逕送上級法院」。告訴人或被害人如對於本判決不服者，應具備
理由請求檢察官上訴，其上訴期間之計算係以檢察官收受判決正
本之日期為準。
中    華    民    國    98    年    11    月    30    日
                                書記官  李佳惠
附錄本判決論罪科刑法條
中華民國刑法第320條
意圖為自己或第三人不法之所有，而竊取他人之動產者，為竊盜
罪，處 5 年以下有期徒刑、拘役或 5 百元以下罰金。
意圖為自己或第三人不法之利益，而竊佔他人之不動產者，依前
項之規定處斷。
前二項之未遂犯罰之。


司法院資訊處製作；財團法人民間司法改革基金會備份。
